最高法院刑事判決　　　　　　一○○年度台上字第五七五二號
上　訴　人　台灣高等法院檢察署檢察官　
被　　　告　陳又綾原名陳寶鳳.
上列上訴人因被告偽造文書等罪案件，不服台灣高等法院中華民
國九十九年七月八日第二審判決（九十九年度上訴字第八二五號
，起訴案號：台灣板橋地方法院檢察署九十七年度偵緝字第一九
四○、一九四一號），提起上訴，本院判決如下：
    主  文
原判決關於附表一編號１及無罪（即原判決附表二編號１５至３
０）部分均撤銷，發回台灣高等法院。
    理  由
本件原判決認定：被告陳又綾（原名陳寶鳳）與告訴人吳鳳琴之
子卓志明原係男女朋友，並於民國九十四年五月至九十五年九月
間共同居住於吳鳳琴位於台北縣板橋市（現為新北市板橋區○○
○街二八號四樓租處；因被告任職於東森購物，吳鳳琴為幫被告
達成業績，遂以其名義申辦永豐信用卡股份有限公司（下稱永豐
公司）之「MMA 東森購物卡」（下稱系爭信用卡），並獲核發。
而卓志明（未據檢察官起訴）因財力狀況不佳，遂與被告共同基
於行使偽造私文書、意圖為自己不法所有之詐欺取財之概括犯意
聯絡，於九十五年四月十六日至同年六月二十一日，由卓志明持
上開信用卡連續至美華泰進口精品生活館等商店消費（歷次消費
刷卡時間、商店名稱及消費金額，詳如原判決附表一編號１所示
），並推由被告在信用卡簽帳單上偽簽吳鳳琴之署名（各一枚）
，表示確認該等簽帳單記載之消費金額後，持以交付該商店之店
員，致店員陷於錯誤，誤信被告係真正持卡人而同意刷卡付費，
並交付等值之商品或服務予卓志明、被告，均足以生損害於各特
約商店、永豐公司對信用卡管理之正確性及吳鳳琴。因而撤銷第
一審關於此部分罪刑之判決，改判依修正前刑法連續犯及想像競
合犯之規定，從一重論處被告共同連續行使偽造私文書，足以生
損害於他人罪刑。並說明公訴意旨另以被告冒用「吳鳳琴」之名
義，偽填「吳鳳琴」之姓名於永豐公司「MMA 東森購物卡」信用
卡申請書上，併吳鳳琴之舊版身分證影本，持向永豐公司人員申
辦信用卡，使該公司不知情之承辦人員，誤信係吳鳳琴本人所申
辦，而核發系爭信用卡，嗣即於原判決附表二編號１至１４所示
之時間，冒名「吳鳳琴」，在網路特約商店上，線上輸入該信用
卡卡碼、有效年月及信用卡背面驗證碼，藉以在網路特約商店刷
卡購物，以此方式使網路特約商店誤認係本人消費，而陷於錯誤
，分別交付所訂購之商品，認此部分被告亦涉犯刑法第二百十六
條、第二百十條之行使偽造文書罪及同法第三百三十九條第一項
之詐欺取財罪嫌等語。經審理結果，認不能證明被告有此部分犯
罪，惟因公訴人認與前述有罪部分有裁判上一罪之連續犯關係，
而不另為無罪之諭知。另維持第一審就被告被訴如原判決附表二
編號１５至３０部分諭知無罪之判決，駁回檢察官此部分在第二
審之上訴，固非無見（原判決附表一編號２至１２部分，其中編
號１０、１１，原判決撤銷第一審不當判決，改判論處被告罪刑
；其餘編號２至９、編號１２部分，原判決維持第一審論處被告
罪刑之判決，駁回被告在第二審之上訴。因檢察官僅就前述不另
為無罪諭知及無罪部分上訴；被告就有罪部分亦未上訴，均已告
確定）。
惟按，科刑判決所認定之事實與卷證資料不合，即有證據上理由
矛盾之違法。原判決就前述不另為無罪諭知及無罪部分，係以被
告否認有此部分之犯行，辯稱：系爭信用卡係吳鳳琴為幫被告作
業績，而同意申請，核卡後由卓志明持有，網路刷卡消費的部分
與被告無關，係卓志明自己操作的等語。且網路線上刷卡僅須有
卡號、認證碼、有效期限及名義人之身分資料即可，因此與信用
卡名義人親近者，以得知之卡號、名義人之身分證統一編號、生
日等資料即能輕易持卡交易，甚至無須卡片在手中即能操作；被
告與卓志明共同持卡於原判決附表一所示之實體商店內冒名消費
，固經第一審認定在案，惟依卷內事證並不能排除系爭信用卡實
際由卓志明所持有，且卓志明係吳鳳琴之子，並與吳鳳琴共同居
住，其知悉吳鳳琴之生日、身分證統一編號等年籍資料，亦屬尋
常，實無從排除此部分消費係卓志明自行上網購物之可能；為其
主要依據。然被告於第一審坦承「（對於本院卷附PCHOME函暨信
用卡盜刷暨簽單署押明細一份及傳真明細表有何意見？〈提示並
告以要旨〉）這是我們在網路上買的，有幾樣例如洗臉的或蘋果
酸是他（卓志明）妹妹。有一部分是他妹妹託我們在網路上買的
」；又稱：「因為網路的部分，我沒有全部都有參與，就算有，
我也只是在旁邊看而已」、「因為網路的部分，我無法一一指出
，印象比較深刻的就是他（卓志明）買MP3 ，（起訴書）編號２
３、２４部分，因為他買這個東西時，我有在場」、「網路的部
分，有的是他妹妹跟我們一起買的，因為電腦在我們房間……有
些東西她會和我們一起購買」各等語（見第一審卷第一二八頁反
面以下）。稽諸卷附「附表：信用卡盜刷暨簽單署押明細」及「
繳費明細表（PCHOME金流部）」，其中後者明載收貨人為「陳又
綾」（見第一審卷第四五頁以下），似可印證被告前述第一審之
陳述。亦即網路刷卡消費部分，被告是否從未參與，尚有疑義。
原判決認定之事實與卷內證據不相符合，自有判決理由矛盾之違
法。其次，被告雖否認原判決附表二編號２５至２７之三筆消費
（見第一審卷第一二八頁）。然稽諸富邦媒體科技股份有限公司
函覆之該三筆消費紀錄，不僅購買人、收貨人均記載為「陳又綾
」，其中之聯絡電話0000000000，吳鳳琴亦指係被告使用（見偵
字第一三九四一號卷第五頁）；觀諸採購之產品更似為女性用品
（見第一審卷第四○、四一頁）。則被告所辯是否與事實相符，
亦有究明必要。原判決就上開卷內證據未調查釐清，逕為有利被
告之認定，亦有應調查之證據未加調查之違法。以上或為檢察官
上訴意旨所指摘，或為本院得依職權調查之事項，應認原判決關
於附表一編號１及無罪（即原判決附表二編號１５至３０）部分
，有發回更審之原因。又附表二編號１－１４不另為無罪諭知部
分，因原判決認與附表一編號１有罪部分，有裁判上一罪關係，
基於審判不可分原則，應併予發回，附此明。
據上論結，應依刑事訴訟法第三百九十七條、第四百零一條，判
決如主文。
中    華    民    國  一○○  年    十    月   二十   日
                      最高法院刑事第十一庭
                          審判長法官  黃  正  興  
                                法官  許  錦  印  
                                法官  林  瑞  斌  
                                法官  陳  春  秋  
                                法官  謝  靜  恒  
本件正本證明與原本無異
                                      書  記  官  
中    華    民    國  一○○  年    十    月  二十五  日
                                                      Q